臺灣高等法院臺南分院民事判決　九十一年度保險上字第一號　ｅ
　　　上　訴　人　甲　○　○
　　　被　上訴人　國泰人壽保險股份有限公司
　　　法定代理人　乙　○　○
右當事人間請求給付保險金事件，上訴人對於中華民國九十一年一月二十八日台灣雲
林地方法院第一審判決（九十年度訴字第四五二號）提起上訴，本院判決如左：
　　　主　　　文
上訴駁回。
第二審訴訟費用由上訴人負擔。
　　　事　　　實
甲、上訴人方面：
一、聲明：(一)原判決廢棄。(二)被上訴人應給付上訴人新台幣（下同）二百萬元整及自
    本件起訴狀繕本送達之翌日起至清償日止，按年息百分之五計算之利息。(三)第一
    、二審訴訟費用由被上訴人負擔。(四)本件判決請准供擔保後得為假執行。
二、陳述：除與原審判決記載相同者予以引用者外，補稱：原判決為不利於上訴人之
　　判斷，固非無見，惟查：
　(一)兩造所訂保險契約第二條（保險範圍）係約定：「被保險人於本契約有效期間內
　　，因遭受意外傷害事件，致其身體蒙受傷害而致殘廢或死亡時，依照本契約之約
　　定，給付保險金」，並非約定：「被保險人於本契約有效期間內，因遭遇意外傷
　　害事故，並以此『意外傷害事故為直接且單獨原因』，致其身體蒙受傷害或因而
　　殘廢或死亡時，依照本契約之約定給付保險金」，則原判決以：「本件事故之發
　　生並非具『有傷害性的』，自亦無所謂以該傷害事故『為單獨且直接致死之原因
　　』，與兩造締結之保險契約第二條所謂『意外傷害事故』尚屬有間」云云，為其
　　判決之基礎，率爾為不利於上訴人之判決，與兩造上開保險契約第二條之約定顯
　　有未合。參酌兩造所訂契約第一條本契約之解釋‧‧‧以作有利於被保險人的解
　　釋為準，亦見原判決上開論斷基礎，欠缺依據。
　(二)又兩造所訂契約第二條之「意外傷害事故」，乃指被保險人因傷害而致殘廢或「
　　死亡」，係出於意外而言，所謂「傷害」，有外在創傷與內在創傷（即俗稱之內
　　傷）之分，故所云「傷害」不以有外在之創傷為必要，倘若因意外事故而致被保
　　險人死亡，除係出於故意或因疾病引起者外，縱令「無外觀之創傷存在」，依兩
　　造所訂契約第一條本契約之解釋‧‧‧以作有利於被保險人之解釋為準之約定，
　　亦應認定符合兩造所定之給付條件。經查，卷附相驗報告死亡原因載明：「據報
　　死者騎自行車‧‧‧行經阿丹里產業道路跌倒經民眾報案處理，已經死亡」（見
　　相驗卷第一頁）；雲林警察局斗南分局建國派出所相驗案件初步調查報告表於發
　　現或（及）報案經過載明：「有人跌落田裡，派人前往救護」、屍體狀況及特徵
　　載明：「屍體一具、沾有泥土」（同上卷第五頁），天主教福安醫院診斷證明書
　　載明：「到院死亡」（同上卷第十頁），足見被保險人黃劉維確因其自行車跌落
　　田裡死亡，準此，應符合兩造保險契約第二條之約定「因意外傷害事故而死亡」
　　之保險給付要件，詎原判決徒以被保險人黃劉維無外在創傷存在，即謂其非因意
　　外傷害事故而死亡，容有未洽。
　(三)兩造依保險契約第二條有關保險範圍之約定，係以被保險人因遭受意外傷害事故
　　，致其身體蒙受傷害而致殘廢或「死亡時」，為給付保險金之要件，被上訴人據
　　台灣雲林地方法院檢察署驗斷書之記載而抗辯被保險人黃劉維之死亡，並非上開
　　契約所定之意外事故，惟被保險人黃劉維死亡之原因既非如被上訴人抗辯因黃劉
　　維本身之疾病所致，而被保險人黃劉維因騎自行車於產業道路跌落田裡致死之事
　　實，又屬無誤，此項死亡原因既無疑義，即與上開條款所定被保險人因遭受意外
　　傷害事故因而死亡之要件相符，要難因其未有外在之創傷存在而有所不同。況查
　　，參酌證人唐東發、戴士荏之證述，被保險人黃劉維被發現時係趴在水稻田裡，
　　頭朝下而田裡有一點水及泥巴之情形，而水稻田具有「軟質性」，被保險人身體
　　未有外傷存在，亦本為一般經驗上可以理解之事。
　(四)退步言之，台灣雲林地方法院檢察署驗斷書載明被保險人黃劉維死因為「心臟衰
    竭」（見相驗卷第二十頁）。參酌相驗檢察官於相驗後明確向上訴人訊問：「問
    ：檢驗屍體認係跌倒心臟衰竭死亡有何意見？答：無」（見相驗卷第十四頁第七
    －八行），顯見檢察官相驗時亦認定死者黃劉維係騎自行車「跌倒致心臟衰竭」
    而死亡。又觀卷付行政院衛生署雲林醫院中華民國九十年十月九日九十雲醫歷字
    第四九八三號函覆略以：「‧‧‧心臟衰竭之原因大多為高血壓、血管病變或心
    肌病變造成，意外撞擊引發之可能性很低」及死者黃劉維生前並無「高血壓」、
    「血管病變」或「心肌病變」等疾病，亦足見黃劉維「心臟衰竭」並非因疾病引
    起。上開函就「心臟衰竭」雖表明「意外撞擊引發之可能性很低」，然未排除其
    可能性，亦即有可能因意外撞擊（如騎自行車跌落田）而引致心臟衰竭。詎原判
    決徒以「因不慎跌落自行車所致心臟衰竭而亡即有可疑」云云，即有違誤。
三、證據：援用原審所提證據，並聲請訊問證人唐東發、戴士荏，及函詢財政部保險
    司「八十七年八月七日台財保字第八七二四四０二０八號」核准國泰新平安保險
    （個人件）保單第二條所載「意外傷害事故」是否以「有外傷存在」為必要。
乙、被上訴人方面：
一、聲明：(一)上訴駁回。(二)第二審訴訟費用由上訴人負擔。(三)如受不利判決，被上訴
　　人願供擔保請准宣告免為假執行。
二、陳述：除與原審判決記載相同者予以引用者外，補稱：
  (一)按國泰新平安保險契約條款第二款規定：「被保險人於本契約有效期間內因遭受
    意外傷害事故，致其身體蒙受傷害而致殘廢或死亡時，依照本契約之約定，給付
    保險金。前項所稱意外傷害事故，指非由疾病引起之外來突發事故」，依上開約
    定，本件系爭保險契約被上訴人所承保之範圍乃是指外來突發之傷害事故，造成
    上訴人的身體蒙受傷害而致殘廢或死亡，始負給付保險金之責任，其他事故則不
    在承保範圍內。造成保險人身體之殘廢或死亡，其原因不一，並非全屬外來突發
    之意外傷害事故。本件上訴人既主張被保險人黃劉維係因騎自行車跌落田裡致死
    ，而請求給付保險金，對此權利發生之事實，依民事訴訟法第二七七條規定，自
    應負舉證責任。最高法院八十六年台上字第一五五一號及九十一年台上字第九九
    號民事判決均同此意旨，認應由主張權利已發生，而請求給付保險金之人負舉證
    責任，上訴人亦應證明被保險人黃劉維之死亡與其自行車跌倒有因果關係存在。
  (二)被保險人黃劉維是否騎自行車跌倒，並無人親眼目睹。依證人唐東發之證述，其
    是在事後始發現黃劉維趴在水稻田裡，腳踏車掉在水溝裡，其並未親眼目睹黃劉
    維騎自行車，無法證明黃劉維是否因騎自行車而跌倒。依台灣雲林地方法院檢察
    署九十年相字第一八二號相驗報告書所載，認為黃劉維之死因為「心臟衰竭」，
    則不應排除係騎自行車時，突引發心臟衰竭，致倒地之可能。
  (三)上訴人雖謂被保險人黃劉維係因騎自行車跌落田裡致死，但查，曾對黃劉維施行
    急救之天主教福安醫院曾於九十年十月十一日以（九０）福醫字第００六八號函
    覆原審謂「病患黃劉維於九十年三月十二日上午十時十分被送至本院急診時已完
    全無任何生命徵象‧‧‧至於死因則無法得知」，黃劉維之死因，施行急救之專
    業醫師既無法得知，則如何可認為是意外傷害事故致死？再者，縱認被保險人黃
    劉維之死因乃是心臟衰竭，惟所謂心臟衰竭係指心臟功能減退喪失，排壓的血量
    無法滿足身體所需。心臟衰竭最常見之原因有：1.心臟的過度收縮或舒張，所產
    生的超額工作負載。2.心肌因缺血或發炎，所致的損傷。3.身體本身的其他合併
    症（如：高血壓性心臟病、瓣膜性心臟病、冠狀動脈硬化、缺血性心臟病、先天
　　性心臟病、不明原因的心肌症，以及肺氣腫、肺氣喘等慢性肺疾所引起的心臟病
　　和甲狀腺機能亢進、肥胖、懷孕等），行政院衛生署雲林醫院四九八三號函亦載
　　稱：「心臟衰竭之原因多為高血壓、血管病變或心肌病變造成」，足見不可能因
　　騎腳踏車跌倒而造成「心臟衰竭」。
　(四)另依雲林地方法院檢察署九十年相字第一八二號相驗卷內之驗斷書記載，黃劉維
　　無論手、口、鼻、頭、頸部或其他部位均無任何異狀或外傷，如果黃劉維係因騎
　　自行車跌落田裡，為何身體外部無外傷痕跡亦無其他異狀？被保險人黃劉維是否
　　確因騎自行車跌落田裡致死，即非無疑。尤其行政院衛生署雲林醫院九十年十月
　　九日九十雲醫歷字第四九八三號函亦謂意外撞擊引發心臟衰竭之可能性很低，故
　　上訴人主張被保險人黃劉維是因騎自行車跌到田裡，因此意外事故，造成死亡，
　　即非可信。
  (五)被保險人黃劉維於民國七十九年十二月二十七日曾被行政院衛生署雲林醫院診斷
    有「動脈硬化性心臟病」，另於民國八十八年四月二十二日經天主教福安醫院診
    斷其「左心室肥大」及「竇性心博過慢」現象，足見被保險人黃劉維生前，其心
    臟或心肌即有異常。九十年三月十二日引起之「心臟衰竭」與其自身之心臟異常
    有關，並非騎腳踏車跌倒，而引起「心臟衰竭」。
  (六)末查，所有自然原因之死亡，最後均會導致心臟衰竭，黃劉維已有將近七十歲之
    高齡，其器官之自然老化，乃屬不可逆之事，當然之事理。造成其心臟之衰竭，
    應屬身體器官自然演變之結果，其死因並非外來、突發之傷害事故所造成，亦無
    證據足以證明是外來、突發之傷害事故造成黃劉維之心臟衰竭。
三、證據：除援用原審所提證據外，補提八十六年台上字第一五五一號、九十一年台
　　上字第九九號民事判決影本各乙件，呂廣盛著「個人壽險核保概論」第一八七、
　　一八八頁影本各乙件，行政院衛生署雲林醫院病情查詢回復表影本乙件，天主教
　　福安醫院病歷摘要影本乙件，雲林地方法院檢察署檢察官相驗報告書影本一件為
    證。
丙、本院依職權向台灣雲林地方法院檢察署調閱九十年相字第一八二號相驗卷，並依
　　當事人聲請向財政部保險司函查八十七年八月七日以台財保第00000000
　　0號所核准之國泰新平安保險（個人件）保單第二條所載「意外傷害事故」是否
　　以「有外傷存在」為必要，並依當事人聲請訊問證人唐東發、戴士荏。
　　　理　　　由
一、上訴人於原審起訴主張：上訴人於八十九年四月十八日以上訴人之母黃劉維為被
    保險人，上訴人為受益人，向被上訴人投保國泰新平安保險新台幣二百萬元，保
    險期間自八十九年四月二十三日至九十年四月二十三日止，並獲承保，詎黃劉維
    於九十年三月十二日上午騎乘自行車途經雲林縣斗南鎮○○里○○道路時，意外
    跌落灌溉圳溝死亡，上訴人以承保危險事故發生，依約向被上訴人請求，意遭被
    上訴人拒絕理賠，爰依保險契約之法律關係提起本訴云云。
二、被上訴人則以：系爭保險契約乃係傷害保險契約，必被保險人「因遭受意外傷害
    事故，致其身體蒙受傷害」致死亡時，保險人始負給付保險金之責任，而本件被
    保險人死亡時身上並無外傷，且死亡原因為心臟衰竭，並非外來突發之意外事故
    致死，不符合兩造之約定，上訴人據以請領保險金，顯屬無據等詞，資為抗辯。
三、上訴人主張於八十九年四月十八日以其母黃劉維為被保險人，上訴人為受益人，
    向被上訴人投保國泰新平安保險新台幣二百萬元，保險期間自八十九年四月二十
    三日至九十年四月二十三日止，並獲承保，詎黃劉維於九十年三月十二日上午騎
    乘自行車途經雲林縣斗南鎮○○里○○道路時，跌落路旁之灌溉稻田內（腳踏車
    則掉落圳溝內），不幸死亡之事實，業據上訴人提出國泰新平安保險保險單、要
    保書、台灣雲林地方法院檢察署相驗屍體證明書各乙份為證，為被上訴人所不爭
    ，並經本院調閱台灣雲林地方法院檢察署九十年度相字第一八二號相驗卷宗查明
    屬實，堪信為真實。
四、本案應審究者，厥在於「被保險人黃劉維之死亡是否符合兩造約定之意外傷害事
    故？」。按兩造所簽訂之國泰新平安保險契約第二條約定：「被保險人於本契約
    有效期間內，因遭受意外傷害事故，致其身體蒙受傷害而致殘廢或死亡時，依照
    本契約的約定，給付保險金。前項所稱意外傷害事故，指非由疾病引起之外來突
    發事故。」之內容，可知本件契約之保險事故係界定為遭遇外來突發之意外，所
    導致之被保險人傷害事故之結果，為被上訴人給付保險金之要件。本件上訴人主
    張黃劉維係意外死亡之事實，為被上訴人所否認，依民事訴訟法第二百七十七條
    「當事人主張有利於己之事實，就其事實有舉證之責任」規定，應由上訴人就被
    保險人黃劉維係「意外死亡」之事實負舉證責任，經查：
  (一)被保險人黃劉維是否騎自行車跌倒，以致引起心臟病發，並無人在場親眼目睹。
    依上訴人聲請傳訊之證人唐東發之證述，係在事後始發現黃劉維趴在水稻田裡，
    腳踏車掉在水溝裡，其並未親眼目睹黃劉維騎自行車，無法證明黃劉維是否因騎
    自行車而跌倒；另證人即警員戴士荏證述係在事後到場，未親自目睹事情經過（
    本院卷第五十二頁、第五十三頁），上開證人證言，難採為有利上訴人之證據。
  (二)上訴人雖謂被保險人黃劉維係因騎自行車跌落田裡以致死亡云云。但查，曾對黃
    劉維施行急救之天主教福安醫院曾於九十年十月十一日以（九０）福醫字第００
    六八號函覆原審謂「病患黃劉維於九十年三月十二日上午十時十分被送至本院急
    診時已完全無任何生命徵象‧‧‧至於死因則無法得知」，黃劉維之死因，施行
    急救之專業醫師既無法得知，則如何可認為是意外傷害事故致死？再者，縱認被
    保險人黃劉維之死因乃是心臟衰竭，惟所謂心臟衰竭係指心臟功能減退喪失，排
    壓的血量無法滿足身體所需。心臟衰竭最常見之原因有：1.心臟的過度收縮或舒
    張，所產生的超額工作負載。2.心肌因缺血或發炎，所致的損傷。3.身體本身的
    其他合併症（如：高血壓性心臟病、瓣膜性心臟病、冠狀動脈硬化、缺血性心臟
    病、先天性心臟病、不明原因的心肌症，以及肺氣腫、肺氣喘等慢性肺疾所引起
    的心臟病和甲狀腺機能亢進、肥胖、懷孕等），並非外力所致至明。行政院衛生
　　署雲林醫院九十年十月九日九十雲醫歷字第四九八三號函亦稱：「心臟衰竭之原
　　因多為高血壓、血管病變或心肌病變造成，意外撞擊引發之可能性很低」（原審
　　卷第七十九頁），足見上訴人主張騎腳踏車跌倒引發「心臟衰竭」可能性不高。
　(三)依本院調閱之台灣雲林地方法院檢察署九十年度相字第一八二號相驗卷內之驗斷
　　書記載，黃劉維無論手、口、鼻、頭、頸部或其他部位均無任何異狀或外傷，如
　　果黃劉維係因騎自行車跌落田裡，為何身體外部無外傷痕跡亦無其他異狀？證人
　　即相驗黃劉維之檢驗員邱永田於原審到庭結證稱：「心臟衰竭係死者黃劉維最後
　　之死亡原因，相驗當時死者身上並無外傷，因死者生前患有長期消化性潰瘍，恐
　　造成缺血而有昏眩之情形，伊遂推斷死者係因老年昏眩致騎乘自行車時跌倒，經
　　送醫急救無效死亡」等語綦詳（原審卷第八十六頁）。參以行政院衛生署雲林醫
　　院九十年十月九日九十雲醫歷字第四九八三號函所示「意外撞擊引發心臟衰竭之
　　可能性很低」，上訴人空言主張被保險人黃劉維是因騎自行車跌到田裡，引發心
　　臟衰竭，此項意外事故，係造成被保險人黃劉維死亡原因，尚乏依據。況被保險
　　人黃劉維於七十九年十二月二十七日經行政院衛生署雲林醫院診斷有「動脈硬化
　　性心臟病」，另於八十八年四月二十二日經天主教福安醫院診斷其「左心室肥大
　　」及「竇性心博過慢」現象，有卷附行政院衛生署雲林醫院病情查詢回復表影本
　　（原審卷第六五頁）、天主教福安醫院病歷摘要影本（原審卷第六六頁）可稽，
　　足見被保險人黃劉維生前心臟或心肌即有異常，是以上訴人主張被保險人生前身
　　體健康狀況與常人無異，且無任何足以導致死亡之疾病云云，尚難憑採。
五、本件驗斷書記載本件被保險人黃劉維死亡種類係「意外死」，雖有台灣雲林地方
　　法院檢察署９０相字第一三０號驗斷書在卷足按，惟直接死亡原因記載為「一、
　　心臟衰竭；二、自行車跌倒」，依證人即相驗之檢驗員邱永田於原審所證「被保
　　險人黃劉維之身體任何部位並無任何外傷」，足見本件事故並非「有傷害的」外
　　力所造成，與兩造締結之國泰新平安保險契約條款第二條所謂「意外傷害事故」
　　核屬有間。而上開驗斷書上所載「意外死」，係與他項死亡之種類「自然死或病
　　死」、「自殺」、「他殺」做一區別，不得僅以驗斷書上所載「意外死」，遽行
　　認定被保險人黃劉維死亡符合兩造保險契約所約定之「意外傷害事故」，應屬當
　　然，被上訴人此部分辯解，堪予採信。
六、綜上所述，上訴人並不能證明被保險人黃劉維係因外來意外以致傷害死亡，從而
　　，上訴人本於保險契約之法律關係，請求被上訴人應給付意外保險金二百萬元，
　　及自起訴狀繕本送達之翌日即九十年七月二十八日起至清償日止，按週年利率百
　　分之五計算之利息，並無理由，原審駁回上訴人在第一審之訴及假執行之聲請，
　　經核並無違誤，上訴意旨指摘原判決不當，求為廢棄改判，非有理由，應予駁回
　　。
七、本件事證已臻明確，兩造其餘攻擊防禦方法及舉證，均經審酌與本件判決結果無
　　影響，爰不一一論述，附此說明。
據上論結，本件上訴為無理由，依民事訴訟法第四百四十九條第一項、第七十八條，
判決如主文。
中　　　華　　　民　　　國　　九十一　　年　　　六　　　月　　　十一　　日
　　　　　　　　　　　　　　　　　　臺灣高等法院臺南分院民事第四庭
~B1審判長法官　林　　金　　村
~B2　　　法官　袁　　靜　　文
~B3　　　法官　曾　　平　　杉
右為正本係照原本作成。
如對本判決上訴，須於判決送達後二十日內向本院提出上訴狀，未表明上訴理由者，
應於上訴後二十日內向本院提出理由書。
中　　　華　　　民　　　國　　九十一　　年　　　六　　　月　　　十二　　日
　　　　　　　　　　　　　　　　　　　　法院書記官　葉　　秀　　珍
